【裁判字號】    90,上訴,1452
【裁判日期】    901218
【裁判案由】    殺人等
【裁判全文】
臺灣高等法院臺南分院刑事判決          九十年度上訴字第一四五二號        Ｇ
      上  訴  人  臺灣嘉義地方法院檢察署檢察官
      被      告  丁  ○  ○
      選任辯護人  廖  道  成
      上  訴  人
      即  被  告  丙  ○  ○
      選任辯護人  陳  適  庸
右上訴人因被告殺人等案件，不服臺灣嘉義地方法院九十年度重訴字第四號中華民國
九十年九月二十五日第一審判決（起訴案號：臺灣嘉義地方法院檢察署九十年度偵字
第一二四二號、第一三○三號），提起上訴，本院判決如左：
      主      文
原判決關於丁○○殺人暨其定應執行刑部分撤銷。
丁○○殺人，處無期徒刑，褫奪公權終身。
其他上訴駁回。
右開丁○○撤銷改判部分所處之刑與其上訴駁回之以非法方法剝奪行動自由部分所處
有期徒刑捌月及竊盜部分所處有期徒刑壹年陸月，應執行無期徒刑，褫奪公權終身。
      事      實
一、丁○○與丙○○曾為男女朋友關係，丙○○因不滿吳素秋與其夫陳威杉同居，且
    屢尋吳素秋談判未果而心有不甘，乃於民國（下同）九十年一月間農曆過年前某
    日，丙○○與丁○○相遇，丙○○提及上情，丁○○聞言後，答應替丙○○找吳
    素秋出來與之談判。丁○○、丙○○二人遂共同基於妨害自由之犯意聯絡，先由
    丙○○帶丁○○前去吳素秋位於雲林縣麥寮鄉之工作地點（紅地毯ＫＴＶ）察看
    多次，並於九十年二月三日晚上約九時許，丁○○下班後，由丁○○駕駛其車號
    ＺＡ—七四０六號自小貨車至嘉義縣太保市麻魚寮（下簡稱麻魚寮）附近搭載丙○○，一同前去吳素秋上開工作地點找吳素秋談判，惟二人到該處後，因不方便
    入內找吳素秋談判，遂折返麻魚寮，並議妥待吳素秋下班返家後，再由丁○○強
    押吳素秋前去與丙○○談判。丁○○駕駛上開自小貨車返回麻魚寮後，丙○○先
    下車離開，丁○○則駕車返回其位於嘉義縣水上鄉○○村○○街三巷二十一號之
    住處盥洗後，於九十年二月四日凌晨四時許，又駕駛上開自小貨車至嘉義縣太保
    市嘉興國中停車場與丙○○會合，會合後，丙○○便駕駛其車牌號碼Ｎ三─六六
    二三號自用小客車，搭載丁○○至吳素秋與陳威杉同居處附近之嘉義縣太保市○○路○段「阿里吊車場」後方停車場埋伏守侯，以待吳素秋下班返家後，由丁○○當面邀吳素秋同行前去與丙○○談判，如遭拒絕，丁○○便強押吳素秋前往，
    丙○○則先行離去等待丁○○與之聯繫。嗣於同日凌晨六時許，吳素秋果駕駛丙○○之前夫陳威杉所有車牌號碼ＩＶ─四八三○號自用小客車返抵上開停車場，
    於其停妥車輛甫下車前行之際，丁○○即由後驅前拉住吳素秋掛於右肩之紅色皮
    包，阻止吳素秋前進，並要吳素秋隨其至外面談判，擬剝奪吳素秋行動自由，吳
    素秋驚嚇後便大聲叫搶劫，丁○○始放棄原共同妨害自由之犯意而未遂，另起殺
    人之間接故意，預見以手肘扼住人體頸部可能發生斷氣死亡之結果，一時為避免
    被他人發覺吳素秋之喊叫，情急之下隨即以左手肘自後伸前彎曲而勒扼住吳素秋
    之脖子，要吳素秋不得喊叫，並隨其前往與丙○○談判，吳素秋不從，丁○○竟
    未放手，見吳素秋身體發生傾倒後，丁○○始放下其原拉住吳素秋皮包之右手，
    並將右手掌握住左手肘以扶住吳素秋，惟因吳素秋此時仍繼續喊叫，丁○○之左
    手肘因心裡愈急而未停止用力，繼續勒住其頸部達約十分鐘，直至吳素秋頭部向
    下趴倒在地，未再繼續喊叫後始知罷手。丁○○見吳素秋趴倒在地且未再喊叫後
    ，為湮滅證據，遂又基於遺棄屍體之犯意，先以雙手插著吳素秋腋下兩側，將吳
    素秋之身體向後拖往吳素秋所駕駛之上開自小客車，並由吳素秋之紅色皮包內取
    出吳素秋所駕駛之上開自小客車鑰匙與遙控器，以遙控器打開車門，將吳素秋之
    身體拉進後座，並關上車門後，再由後座爬至前方駕駛座，駕駛該自小客車離開
    該停車場，沿嘉義縣太保市○○路往北港方向行駛。丁○○於開車離開該停車場
    後，於同日清晨六時十五分許，以其0000000000號行動電話，撥打丙○○0000000000號行動電話，告知丙○○其已將吳素秋殺死，現駕駛
    吳素秋上開自小客車沿北港路行駛，要將吳素秋之屍體丟棄，並要丙○○開車前
    來，尾隨其車後，以便其丟棄吳素秋屍體後，載其離開。丙○○得知後，竟基於
    幫助丁○○遺棄屍體之犯意，駕駛其車號Ｎ三─六六二三號自小客車，沿北港路
    找尋丁○○，並於嘉太工業區附近跟上丁○○之車後，尾隨丁○○在中洋仔附近
    右轉，經中洋工業區往牛稠山方向行駛，此途中丁○○自該小客車後座，有聽見
    吳素秋在後座尚發出急促混濁之聲音，竟未將其送醫或進行急救，一直繼續車行
    沿嘉北公路（北港路）右轉經過中洋工業區時，才沒再聽到其呼吸聲，此時吳素
    秋業因遭丁○○掐扼頸部，造成左側舌骨斷裂窒息而死亡，而其死亡並不違背丁○○之本意。丁○○駕駛上開車輛行至嘉義縣民雄鄉牛斗山萬善公廟（下簡稱萬
    善公廟）附近，丁○○便將吳素秋上開自小客車開進該廟後方草叢，並將吳素秋
    之屍體棄置並反鎖於車內，被告丙○○則停車在對面路旁等候。丁○○要離開吳
    素秋所駕駛之自小客車時，適吳素秋所揹之紅色皮包內之黑色小皮包掉出，丁○○發現該小皮包內置有屬吳素秋繼承人所有之現金新台幣（下同）一萬元，竟為
    自己不法所有之意圖，又另行基於竊盜之犯意，竊取上開皮包內現金，得手後，
    並將紅色皮包掛於駕駛座之椅背上，隨即坐上停在對面路旁由丙○○駕駛之上開
    自小客車逃離現場。嗣同日上午八時三十分許，經巡邏警員林明生、莊安邦，於
    萬善公廟後方草叢，發現遭棄置之上開自小客車與吳素秋屍體後，始循線而查獲
    上情，並循線起獲為丁○○所丟棄之吳素秋所有汽車鑰匙一把、丁○○犯案時所
    著之布鞋一雙。
二、案經嘉義縣警察局民雄分局報請臺灣嘉義地方法院檢察署檢察官偵查起訴。
    理      由
壹、被告丁○○、丙○○共同妨害自由部分：
一、被告丁○○固坦承其前去阿里吊車場找被害人吳素秋，係要帶被害人出面與被告
    丙○○談之事實，然否認有妨害自由之犯行，並辯稱：我只是要找被害人出面與
    被告丙○○談而已，我希望被害人能開車載其去與被告丙○○談云云；另訊上訴
    人即被告丙○○則矢口否認有何妨害自由犯行，並辯稱：我未叫被告丁○○至阿
    里吊車場找被害人，未與被告丁○○共謀強押被害人出來談判云云。
二、惟查，被告丁○○於原審偵審中均明確供稱：係因被告丙○○向其表示多次欲找
    被害人談判未果，其才會想要幫被告丙○○找被害人出來談，當天（九十年二月
    四日）係被告丙○○開車載其去阿里吊車場埋伏等被害人，被告丙○○並告知其
    被害人所駕駛汽車之車號等語（見警卷第三頁、九十年度偵字第一二四二號偵查
    卷第八頁背面、本院卷第十頁）；而被告丁○○於偵查中及原審九十年度聲羈字
    第一三號案件訊問時，更明確供稱：我與被告丙○○約定，由我負責押被害人至
    嘉義縣太保市嘉新國中與被告丙○○談判等語（見九十年度偵字第一二四二號偵
    查卷第二一頁背面、原審卷九十年度聲羈字第一三號卷第五頁）；另被告丁○○
    於原審法院審理時亦供稱：我與被告丙○○為找被害人談判，二人於九十年二月
    三日晚上約九時許（近十時），我下班後，其駕駛車號ＺＡ—七四０六自小貨車
    至麻魚寮附近搭載被告丙○○，一同前去被害人上開工作地點欲找被害人談判，
    惟二人到該處後，因不方便入內找被害人談判，遂折返麻魚寮，待被害人下班返
    家後，再由我帶被害人前去嘉新國中附近與被告丙○○談判，我駕車回麻魚寮後
    ，被告丙○○先下車，我則駕車返回其位於上址之住處盥洗後，於九十年二月四
    日凌晨四時許，又駕駛其上開自小貨車至嘉興國中停車場與被告丙○○會合，再
    由被告丙○○駕車（車號Ｎ三─六六二三號）載我前去阿里吊車場埋伏等被害人
    返家，被告丙○○是特地載我前去阿里吊車場等被害人等語無誤（見原審卷第六
    三頁、第六十九至七十頁），顯見被告丙○○對被告丁○○欲強押被害人出面與
    其談判，確係知情，其主觀上確有以非法方法剝奪被害人行動自由之犯意，至為
    顯然。另徵諸被告丁○○至阿里吊車場後方之停車場埋伏等被害人開車回家，而
    帶其出外談判，其原因即在於被告丙○○多次找被害人談判未果使然，再參諸被
    告丁○○與被害人原不相識乙節，亦據被告供承在卷（見警卷第二頁），則衡諸
    常情，被害人既之前已多次拒絕與被告丙○○談判，復與被告丁○○素不相識，
    是被害人拒絕與毫不相識之被告丁○○出外談判乙節，被告丁○○、丙○○實難
    委無不知之理，足證渠等有共同妨害自由之犯意聯絡至明。而被告丙○○與丁○○既明知被害人不可能隨同被告丁○○出外與被告丙○○談判，仍由被告丙○○
    搭載被告丁○○至被害人回家停車處附近埋伏等待被害人，由丁○○下手強拉被
    害人揹在右肩之皮包，阻止被害人前進，並要被害人出面談判，其等顯已著手妨
    害自由之行為，殆無疑義。再者，被告丙○○於九十年二月三日下午六時四十一
    分五十四秒以其0000000000號行動電話撥打被害人工作處紅地毯ＫＴ
    Ｖ之電話（０五—0000000），通話七秒鐘後，隨即於同日下午六時四十
    二分二十三秒撥打被告丁○○之行動電話（0000000000號），通話一
    ０一秒，嗣後雙方直至同日晚上九時許（近被告丁○○下班時間），才有通話紀
    錄，此有通聯紀錄一份附於偵查卷足憑（見九十年度相字第九三號相驗卷宗第一
    一五頁），顯見被告丙○○係先打聽被害人當日（九十年二月三日）有去紅地毯
    ＫＴＶ上班後，隨即通知被告丁○○，而由被告丁○○在下班後，駕駛其自小貨
    車搭載被告丙○○前去麥寮紅地毯ＫＴＶ找被害人乙端非虛，益徵本件確係被告
    丙○○推由被告丁○○實施非法剝奪被害人行動自由之行為，至為灼然。
三、按刑法第三百零二條之非法剝奪他人行動自由罪，以被害人行動自由被剝奪為要
    件，且有處罰未遂之規定，是該罪既、未遂之判斷，應以被害人之個人行動自由
    是否確已遭剝奪為標準，行為人若確已著手以非法方法剝奪被害人行動自由，惟
    被害人行動自由尚未至被剝奪之程度，應僅成立非法剝奪他人行動自由未遂罪，
    此觀諸刑法第三百零二條第一項、第三項之規定自明。又按刑法第三百零二條之
    妨害自由罪，原包括私禁及以其他非法方法剝奪他人行動自由而言，所謂非法方
    法，當包括強暴、脅迫情事在內，此最高法院七十四年台上字第三四０四號判例
    著有明文。查本件被告丁○○為讓被害人出面與被告丙○○談判，於被害人在阿
    里吊車場後方停車場甫下車前行數步之際，即拉住被害人揹在右肩之皮包，阻止
    被害人前進，並要被害人出外談判，足見被告丁○○已著手實施以強暴方法剝奪
    他人行動自由之行為無訛。而被害人於被告丁○○拉其背包阻止其前進時，即高
    喊搶劫，被告丁○○見狀乃以左手肘勒住被害人頸部，要被害人不要喊叫，被害
    人不從，被告遂繼續勒住被害人頸部，直至被害人癱倒在地之情，業據被告丁○○供述在卷（見本院九十年十一月十四日訊問筆錄），顯見被告丁○○在被害人
    高聲喊叫，其阻止不從後，被告丁○○業已放棄原共同妨害自由之犯意，另起殺
    人之故意，將被害人勒斃無誤，而徵之被害人於被告放棄原妨害自由之犯意時，
    既尚得掙扎呼救乙節，顯見其行動自由尚未為被告丁○○所完全剝奪，揆諸前開
    說明，被告丁○○及丙○○共同非法剝奪他人行動自由犯行，仍屬未遂之階段至
    明。
四、綜上所述，被告丁○○、丙○○前開所辯，均屬卸責之詞，委無足採，渠等之事
    證明確，共同非法剝奪他人行動自由未遂之犯行，洵堪認定。
貳、被告丁○○殺人、遺棄屍體部分：
一、上訴人即被告丁○○對於其在阿里吊車場後方停車場徒手緊勒被害人吳素秋頸部
    致其癱倒在地後，並將之拉入上開自小客車後座，再駕駛該自小客車沿北港路往
    北港方向，至中洋仔附近右轉，經中洋工業區往牛稠山方向行駛，途中有聽見吳
    素秋在後座尚發出急促混濁之聲音，但未將其送醫或進行急救，直至牛稠山萬善
    公廟時，其將被害人之屍體與該自小客車棄置於該廟路旁草叢內之犯行坦承不諱
    ，惟否認有殺人之犯意，並辯稱：我並未勒住被害人之頸部長達十數分鐘，我係
    因被害人喊叫，一時心慌，為防止驚動他人，未考慮緊勒頸部導致被害人死亡，
    而失手將被害人勒斃，我無殺人之故意云云。
二、經查：
（一）、上揭事實，業據被害人家屬甲○○指訴甚詳，而被害人吳素秋確係窒息死亡
        ，業經臺灣嘉義地方法院檢察署檢察官率同檢驗員初驗及法醫解剖複驗屬實
        ，製有勘驗筆錄、解剖筆錄、相驗屍體證明書、被害人照片、解剖錄影帶在
        卷足憑（見九十年度他字第九三號相驗卷第一八頁、第二五頁、二七頁、警
        卷第七六至九二頁）。且本件經解剖鑑定結果係認被害人係遭人用手掐扼頸
        部，造成頸部左側舌骨斷裂，而因此部分正為頸動脈流經之處，舌骨斷裂亦
        使頸動脈血流阻斷，兩眼下瞼點狀出血，造成腦部缺氧昏迷及呼吸道阻塞死
        亡，故被害人係遭人用手掐扼頸部，致左側舌骨斷裂窒息而死，間接死因為
        手掐扼頸部，直接死因為窒息，死者之死亡機轉為呼吸衰竭死亡等情，亦有
        法務部法醫研究所九十年四月二十六日函與所附九０法醫所醫鑑字第０一三
        八號鑑定書一份附卷可稽（見原審卷第二一至三一頁）。另臺灣嘉義地方法
        院檢察署承辦檢察官亦於九十年二月十九日飭警帶同被告丁○○至現場模擬
        犯案過程，經核復與上開犯罪事實相符，此亦有現場勘驗筆錄一份、現場模
        擬錄影帶在卷可參（見九十年度偵字第一二四二號偵查卷第二０頁）。此外
        ，復有內政部警政署九十年三月二日刑鑑字第二二二三六號、九十年三月五
        日刑醫字第一五二二六號、九十年三月十四日刑鑑字第二五二九四號鑑定通
        知書在卷及被害人汽車鑰匙一串扣案可資佐證（見九十年度偵字第一二四二
        號偵查卷第五三至七二頁），是本件被害人確係遭被告丁○○徒手勒斃者無
        疑。
（二）、按刑法關於犯罪之故意，係採希望主義，不但直接故意，須犯人對於構成犯
        罪之事實具備明知及有意使其發生之兩個要件，而間接故意，須犯人對於構
        成犯罪之事實預見其發生，且其發生不違背犯人本意始可成立。又刑法上所
        謂過失，指無犯罪故意，因欠缺注意致生犯罪事實者而言。故是否過失，應
        以對於其行為之結果有無認識為標準，若明知有此結果，而悍然為之，自不
        得謂係過失，最高法院二十二年度上字第四二二九號、五十年度台上字第一
        六九０號判例意旨可供參照。次按一般人之生理現象，短暫時間無法呼吸或
        停止呼吸，尚不至有死亡之結果發生，必長時間無法呼吸致生窒息之結果，
        始有致死之可能；本案被告丁○○雖於本院審理時辯稱：其並未勒住被害人
        十幾分鐘，其係因被害人喊叫，一時失手，將被害人勒斃，其無殺人之故意
        云云。惟其於警訊、偵查中均供稱勒住被害人頸項係十幾分鐘等語（見警卷
        第二頁、九十年度偵字第一二四二號偵查卷第八頁背面、原審卷九十年度聲
        羈字第十三號卷第七頁），再參諸被告丁○○對勒斃被害人之過程，於原審
        偵審中均供稱：我以左手肘勒住被害人頸部，直至被害人傾倒後，才又用其
        右手手掌拉住左手肘扶住被害人，但因被害人仍繼續喊叫，故其仍繼續用力
        勒住被害人頸部，直至被害人癱倒在地，不再喊叫，始罷手等語纂詳（見警
        卷第二頁、九十年度偵字第一二四二號偵查卷第八頁背面、原審卷九十年度
        聲羈字第十三號卷第七頁、原審卷第九頁、八二至八三頁、第一六五至一六
        六頁），則被告上開翻異之詞，已難令人盡信。且認定被告是否有殺人之故
        意，除其供述外，仍應參酌各項客觀證據以為認定。而參諸「一般窒息死之
        徵候，必有呼吸困難、意識消失、全身痙攣、呼吸停止及末期呼吸運動等現
        象，共分（一）前驅期，時間約八十秒至一分鐘；（二）呼吸困難，痙攣、
        意識消失期，時間長約十五秒至二分鐘（三）假死期，時間長約一分半鐘及
        （四）終末呼吸期，終末呼吸期由窒息開始經三～五～八分鐘左右，呼吸全
        停止而亡，在此期間施行復甦術，仍可能挽救生命（見葉昭渠教授法醫學講
        義第一六四頁，原審卷第五三頁）」及徵諸人體之頸部，係人類呼吸通道，
        為人身之要害，如徒手壓迫頸部將足致人窒息死亡，應為一般人所明知之常
        識乙節，被告丁○○實難委為不知之理，且衡以被告係已經事之成年男子，
        具有相當常識及辨別力，則其對此以手肘勒扼被害人頸項，可能令人斷氣而
        死亡之事實，顯然預見其發生至明。詎其為免被害人喊叫致事跡敗露，猶以
左肘強扼被害人頸部，致被害人不支而傾倒，且於被告傾倒時，未停止其以
        手肘勒住被害人頸部之行為，竟仍持續用力壓迫被害人頸部，致被害人窒息
        癱倒在地，未再出聲始放手。再參以另被告丁○○於原審供稱：我在將被害
        人拉入上開自小客車後座後，有聽見被害人在後座尚發出急促混濁之聲音一
        直到其沿嘉北公路（北港路）右轉經過中洋工業區時，才沒再聽到被害人之
        呼吸聲等語（見原審卷第一六七頁、第一六九頁），足見被害人遭被告勒扼
        頸部癱倒在地後，復為被告拉入上開自小客車後座發出急促混濁之聲音時，
        應已進入上述窒息死過程之終末呼吸期，斯時苟被告丁○○於上開期間將被
        害人送醫或進行急救，則被害人或尚有生還之機會，詎被告丁○○於聽見被
        害人尚發出急促混濁之呼吸聲時，猶未將被害人送醫或為必要之救助，矧繼
        續駕車前進，而容任被害人呼吸完全停止終至死亡，此益徵被告丁○○確已
        預見被害人死亡事實之發生，而其死亡並不違背本意，其確有殺人之間接（
        不確定）故意，應堪認定。被告辯稱其係失手致被害人死亡云云，不足採取
        。
（三）、又衡諸被告丁○○供稱：因我要將其屍體搬上車，搬不上去我才利用皮帶套
        在他脖子上，好讓他人挺起來，我再從車下把屍體推上去。我在送貨的時候
        有經過萬善公廟後方，才知道要將屍體棄置該處等語（見本院九十年十一月
        二十一日、十一月十四日訊問筆錄），並於原審供稱：被害人在我駕車在中
        洋仔右轉往中洋工業區行駛，尚未到達萬善公廟時，即未再發出混濁、急促
        之聲音等情（見原審卷第一六七頁、第一六九頁），再參酌被害人所駕駛之
        車號ＩＶ—四八三０號自小客車為被告丁○○駛至萬善公廟旁草叢，車門緊
        閉且鎖上，被害人之屍體俯臥在該自小客車後座，於九十年二月四日上午八
        時三十分許，民雄分局民興派出所員警林明生、莊安邦巡邏經過該處時，發
        覺有異，敲破車窗將被害人送往嘉義基督教醫院急救，惟被害人到院時已無
        心跳、呼吸等情，有嘉義縣警察局雄分局民興派出所相驗案件初步調查報告
        表一份、現場照片十五張附於相驗卷可憑（見相驗卷第十至十五頁），顯見
        被害人為巡邏員警林明生、莊安邦發現時，業已死亡無訛，並足證被害人在
    被告丁○○到達棄屍地點前確已死亡，而益徵被告確有遺棄屍體之犯行甚明
        。
    綜上各情相互參證，被告丁○○確有殺人、遺棄屍體之犯意，並確有實施殺人、
    遺棄屍體之構成要件行為無訛，本件事證明確，被告丁○○殺人、遺棄屍體之犯
    行，均洵堪認定。
參、被告丁○○竊盜部分：
一、被告丁○○對其於上開時、地棄置被害人所駕駛之自小客車及被害人屍體而欲離
    去之際，由被害人黑色皮包內竊取一萬元等情供承不諱（見原審卷第一百七十頁
    、本院九十年十一月二十一日訊問筆錄、九十年十二月四日審理筆錄），並有現
    場勘查照片三張在卷可資佐證（見警卷第七十頁、七十二頁、七十三頁），被告
    之自白核與事實相符，是被告確於被害人死亡後，竊取其皮包內一萬元現金無誤
    。
二、按人之死亡，其財產權並不因而喪失管領權及使用權，被告將上開行動電話手機
    取去，應成立竊盜罪（台灣宜蘭地方法院四十五年九月份司法座談會意見參照）
    ；而被害人死亡並非基於自為，故被害人對其所持有之財物並無拋棄之意思，應
    歸屬其繼承人所有，被告於殺害被害人後，另行起意取走財物，顯與竊取他人之
    物之行為相當，應令負刑法第三百二十條第一項之罪；且本件被害人雖死亡，但
    其仍有其父乙○○、其兄弟甲○○、吳文生等繼承人（年籍詳相驗卷第六頁、第
    一九頁、原審卷第一三七頁），被害人生前既占有上開一萬元現金，則當被害人
    死亡時，對於物之管理支配使用權，應依其生前占有狀態悉移轉予其繼承人，故
    上開一萬元現金於被害人死亡時，應係其繼承人持有，並非離本人所持有之物，
    被告丁○○意圖為自己不法所有而竊取之，應成立刑法第三百二十條第一項之竊
    盜罪，是被告丁○○之竊盜犯行，亦堪認定。
肆、被告丙○○幫助遺棄屍體罪部分：
一、上訴人即被告丙○○固坦承其於九十年二月四日清晨六時許，接獲被告丁○○電
    話而得知被害人為被告丁○○勒死，被告丁○○正駕駛被害人之自小客車離開現
    場，並要其駕車尾隨在後，以便搭載被告丁○○離開，其便駕駛車號Ｎ三—六六
    二三號自小客車前去北港路附近找丁○○所駕駛之自小客車，在嘉太工業區附近
    跟上後，便尾隨被告丁○○所駕駛之自小客車，行駛至萬善公廟，被告丁○○將
    被害人之自小客車棄置該處路旁草叢後，其便搭載被告丁○○離開之事實不諱，
    然否認知情，並辯稱：我尾隨在被告丁○○所駕駛之被害人自小客車後，並不知
    車內載有被害人之屍體，亦不知被告丁○○要去遺棄屍體云云。經查，被告丙○○於偵查中供稱：我知道被告丁○○車內（被害人上開自小客車）有被害人之屍
    體（見九十年度偵字第一二四二號偵查卷第十頁）；而被告丁○○於原審偵審中
    亦供稱：我打電話告知被告丙○○被害人已被我殺死，我要開被害人之車子離開
    現場，要被告丙○○開車前來載我等語（見警卷第二頁、九十年度偵字第一二四
    二號偵查卷第七頁背面）；被告丁○○於本院審理時更明確供稱：其在電話中有
    告知被告丙○○其已將被害人勒死，要將被害人帶到民雄中洋仔丟棄，要被告丙○○開車前來，尾隨其後，去載其回來等語（見原審卷第九頁、第六四頁、第八
    三頁、第一六八頁），此外，並有中洋工業區道路監視系統所拍攝之照片七張、
    警繪被告丙○○、丁○○行蹤圖影本一份在卷可資佐證（見警卷第六三至六六頁
    ），顯見被告丙○○對於被告丁○○駕駛被害人上開自小客車，欲將被害人屍體
    丟棄之事，確係知情，至為灼然。
二、按刑法上之幫助犯，係以幫助他人犯罪之意思，對於正犯資以助力，而未參與實
    施犯罪行為者而言（最高法院四十九年台上字第七七號判例意旨參照）。本件被
    告丙○○於被告丁○○遺棄被害人屍體之過程中，除駕車尾隨被告丁○○至萬善
    公廟外，於被告丁○○棄屍後，搭載被告丁○○離開外，並未實施任何遺棄屍體
    之積極行為，在萬善公廟被告丙○○亦未下車之情，業據被告丁○○於偵、審中
    供述無訛，已如前述，足見被告丙○○應未參與實施遺棄屍體之構成要件行為。
    其次，被告丁○○均供稱：其僅叫被告丙○○開車尾隨其後去載其回來等語，且
    被告丙○○亦供稱：被告丁○○告訴我他把吳素秋殺死了，要我開車跟他後面，
    一直到棄屍地點，待被告將被害人的車子停好後，就上我的車子，我就載他回去
    。在嘉太工業區附近發現被告丁○○所駕駛之車子，才一路尾隨其前往萬善公廟
    ，其係因被告丁○○為其朋友，才會幫忙等各語（見原審卷第六十二頁、第六十
    三頁、第一九五頁），復參以被告丙○○與被告丁○○間，自九十年二月三日晚
    上九時四十三分許通話後，迄九十年二月四日清晨六時許，二人間僅於九十年二
    月四日清晨六時十五分許，有一通被告丁○○撥打給被告丙○○之電話通話紀錄
    ，其通話時間為三十五秒而已，有通聯紀錄影本一份在卷可稽（見相驗卷第一一
    五頁），此益徵被告丙○○與被告丁○○間確實未商議計畫如何棄置被害人屍體
    、棄置於何處等遺棄屍體罪之構成要件主要事項無誤，準此，被告丙○○與被告
    丁○○前開供述，應屬可採。是被告丙○○與被告丁○○間，就遺棄屍體之犯行
    ，固無犯意之聯絡，然被告丙○○係基於幫助之意思，協助被告丁○○遺棄被害
    人之屍體無誤。
    綜上所述，被告丙○○幫助遺棄屍體之犯行，事證明確，被告丙○○此部分犯行
    洵堪認定。
伍、核被告丁○○所為，係犯刑法第三百零二條第一項、第三項之以非法方法剝奪他
    人行動自由未遂罪、第二百七十一條第一項之殺人罪、第二百四十七條第一項之
    遺棄屍體罪及第三百二十條第一項之竊盜罪；而被告丙○○所為，係犯刑法第三
    百零二條第一項、第三項之以非法方法剝奪他人行動自由未遂罪，另被告丙○○
    基於幫助之意思，對被告丁○○遺棄屍體行為予以助力，則係犯刑法第二百四十
    七條第一項遺棄屍體罪之幫助犯。又按以自己共同犯罪之意思，事先同謀，而由
    其中一部份人實施犯罪之行為者，均為共同正犯，大法官會議釋字第一０九號解
    釋著有明文，被告丙○○雖未參與實施非法剝奪被害人行動自由之構成要件行為
    ，然其既事先打聽被害人行蹤，與被告丁○○謀議強押被害人外出談判，且駕車
    搭載被告丁○○前去埋伏等候被害人，再推由被告丁○○實施以強暴方法剝奪被
    害人行動自由之行為，揆諸前開說明，被告丙○○與被告丁○○就非法剝奪他人
    行動自由犯行未遂部分，均為共同正犯（被告丙○○為共謀共同正犯）。公訴人
    對於被告丁○○、丙○○共同非法剝奪他人行動自由未遂部分，雖漏未引用起訴
    法條，惟該犯罪事實業已於起訴書內載明，應已起訴，本院自得加以審理，併此
    敘明。另被告丁○○為免殺人犯行被人發現而遺棄屍體，其所犯殺人罪與遺棄屍
    體罪二罪間，有原因結果之牽連關係，為牽連犯，應依刑法第五十五條之規定，
    從一重之殺人罪處斷；又被告丁○○所犯非法剝奪他人行動自由未遂罪、殺人罪
    與竊盜罪三罪間及被告丙○○所犯非法剝奪人行動自由未遂罪與幫助遺棄屍體罪
    二罪間，犯意均屬個別，行為態樣亦均不同，均應予分論併罰。再者，被告丁○○、丙○○已著手剝奪被害人行動自由之犯罪行為實施，而未至完全剝奪被害人
    行動自由之結果，均為未遂犯，就其等所共犯之非法剝奪他人行動自由未遂罪部
    分，均應依刑法第二十六條前段之規定減輕其刑。又被告丙○○以幫助被告丁○○遺棄被害人屍體之意思，參與實施犯罪構成要件以外之行為，應成立遺棄屍體
    罪之幫助犯，並依法遞減輕其刑。公訴人認被告丙○○、丁○○就遺棄屍體罪部
    分成立共同正犯，尚有未洽，附此敘明。
陸、原審以被告丁○○殺人、遺棄屍體部分之罪證明確，因予論罪科刑，固非無見。
    惟查：（一）、本院如上所述認被告勒斃被害人吳素秋，係基於殺人之間接故意
    ，詎原判決於理由欄三內載明：「．．．不僅以左肘強壓被害人頸部，致被害人
    不支而傾倒，且於被告傾倒時，未停止其以手肘勒住被害人頸部之行為，竟仍持
    續用力壓迫被害人頸部，致被害人窒息癱倒在地，未再出聲始放手，足見其殺意
    之堅，其有殺人之犯意甚明」（見原審判決第十頁第一行），顯認定被告係基於
    殺人之直接故意為之，即有欠妥。（二）、被告二人迄今尚未與告訴人達成民事
    和解，業據被害人家屬甲○○指述無誤（見本院九十年十二月四日審判筆錄），
    且被告與被害人素眛平生，竟下手扼斃被害人，造成被害人頸部左側舌骨斷裂，
    兩眼下瞼點狀出血並造成窒息而死，手法令人髮指。原審僅判處被告丁○○殺人
    部分處有期徒刑十五年，褫奪公權十年，刑期顯然過輕，亦有不當。檢察官就此
    部分上訴意旨指摘原判決量刑過輕而有不當之處，為有理由，及原判決既有上述
    可議之處，自應由本院將原判決關於被告丁○○殺人暨定應執行刑部分予以撤銷
    改判。爰審酌被告丁○○之素行，與被害人平日並無任何仇恨，係因受同案被告
    丙○○之託，要強押被害人外出談判，惟因一時情急欲阻止被害人之喊叫，而出
    手將被害人勒斃之犯罪動機、目的、手段、方法、迄今尚未與被害人家屬達成和
    解，及犯後態度等一切情狀，改量處被告丁○○殺人罪部分無期徒刑，並依法宣
    告褫奪公權終身。又原審認被告丁○○非法剝奪他人行動自由未遂、竊盜等部分
    ，及被告丙○○非法剝奪人行動自由、幫助遺棄屍體等部分之罪證明確，因予適
    用刑法第二十八條、第三百零二條第一項、第三項、第三百二十條第一項、第五
    十五條、第二十六條前段、第三十條、第五十一條第五款，罰金罰鍰提高標準條
    例第一條前段等規定，並審酌被告丁○○之素行、犯罪之動機、目的、起意將被
    害人勒斃後為掩飾犯行，復將被害人屍體遺棄，且在離去之前尚盜取被害人之財
    物等手段、方法，迄今尚未與被害人家屬達成和解，犯後態度等一切情狀，分別
    量處被告丁○○非法法剝奪他人行動自由未遂部分有期徒刑八月，竊盜部分有期
    徒刑一年六月；被告丙○○非法剝奪他人行動自由未遂部分有期徒刑七月，幫助
    遺棄屍體部分有期徒刑一年，並定其應執行刑為有期徒刑一年六月。本院經核原
    判決就此部分認事用法，核無違誤，量刑亦稱妥適。被告上訴意旨空言否認犯罪
    ，及檢察官上訴指摘原判決就被告二人此部分量刑過輕，均非有理由，應予駁回
    。又原判決上開被告丁○○撤銷改判部分所處之刑與上訴駁回之以非法方法剝奪
    行動自由部分所處有期徒刑八月及竊盜部分所處有期徒刑一年六月，應定其應執
    行刑為無期徒刑，褫奪公權終身。
柒、另被害人家屬（被害人吳素秋之兄）甲○○指陳：被告丙○○亦為殺害被害人之
    共犯云云。而告訴人乙○○及侯阿枝固亦陳稱：被告丁○○於警訊所供以遙控器
    打開車門云云及於原審所供以手上之鑰匙打車門云云，前後不相一致，參以被告
    丁○○於本院供稱：用皮包帶子纏繞被害人頸部以固定在椅背上云云，情節有間
    ，再酌之被告丙○○要求被告至阿里吊車場之目的係為了找吳素秋談判，本無須
    折返該停車場，何以被告丙○○竟辯稱：我先去加油後，再去嘉義市○○路吃東
    西及逛街云云，顯悖常情，復以被告丙○○於短時間內即知悉棄屍地點而能尾隨
    被告丁○○乙節，足證被告二人確有殺人之犯意聯絡及行為分擔云云（見九十年
    十二月四日告訴理由狀）。因認渠等就殺人部分有犯意聯絡及行為分擔云云。惟
    ：
（一）、按刑事訴訟上證明之資料，無論其為直接或間接證據，均須達於通常一般之
        人均不致有所懷疑，而得確信其為真實之程度，始得據為有罪之認定，若其
        關於被告是否犯罪之證明未能達此程度，而有合理懷疑之存在，致使無從形
        成有罪之確信，根據『罪證有疑，利於被告』之證據法則，即不得遽為不利
        被告之認定，次按犯罪事實應依證據認定之，無證據不得推定其犯罪事實，
        刑事訴訟法第一百五十四條定有明文，又認定不利於被告之事實，須依積極
        證據，苟積極證據不足為不利於被告事實之認定時，即應為有利於被告之認
        定，更不必有何有利之證據，另事實審法院對於證據之取捨，依法雖有自由
        判斷之權，然積極證據不足證明犯罪事實時，被告之抗辯或反證縱屬虛偽，
        仍不能以此資為積極證據應予採信之理由；認定犯罪事實所憑之證據，雖不
        以直接證據為限，間接證據亦包括在內；然而無論直接或間接證據，其為訴
        訟上之證明，須於通常一般之人均不致有所懷疑，而得確信其為真實之程度
        者，始得據為有罪之認定，倘其證明尚未達到此一程度，而有合理之懷疑存
        在時，事實審法院復已就其心證上理由予以闡述，尚不得任意指為違法，最
        高法院七十六年台上字第四九八六號判例、三十年上字第八一六號判例、三
        十年上字第四八二號判例及七十六年臺上字第四九八六號判例分別可資參照
        。
（二）、經查：甲○○固指陳：證人即被告丙○○之夫陳威杉於警訊中曾證稱可能是
        被告丙○○所報復云云（見警卷第二十六至第三十頁），為證人推測之詞，
        難認所陳與事實相符，而證人郭崇禮於警訊中固證稱被告丙○○曾揚言要殺
        害被害人云云（第三十六至三十七頁），然證人陳威杉於原審審理時復改稱
        ：被告丙○○未說過要找人殺害被害人，其與被告丙○○因被害人之事已吵
        了十幾年，每次吵得很激烈，被害人也說過要打其等語（見原審卷第一三八
        頁），是證人陳威杉所為之證言先後不一，已難憑採，且酌之被告丙○○與
        證人陳威杉間，就證人陳威杉與被害人同居之事多有爭吵，且不乏激烈之言
        詞等情以觀，亦難基此為被告丙○○確有殺人行為之分擔至明。復以證人陳
        威杉於警訊中證稱：被告丙○○於案發兩個月前吵架時曾翻臉表示要找人殺
        死被害人云云（見警卷第二十七頁背面至二十八頁），時間相距甚遠，且為
        被告丙○○盛怒之詞，亦尚難憑此，即謂被告丙○○與被告丁○○間有殺人
        之犯意聯絡；另證人郭崇禮警訊中之證言，則係其於九十年一月間聽被害人
        轉述，非其親身所經歷之事（見警卷第三六頁至三七頁），屬傳聞證據，自
        亦無法作為證明被告丙○○有共同殺人犯行之證據，益為明顯。雖被告丁○○於警訊所供稱：被告丙○○於案發前數日多次以電話打探被害人行蹤，並
        告知被告丁○○吳素秋停放車輛之阿里停車場等情（見警卷第三頁），惟被
        告丁○○於原審法院審理時即明確供稱：被告丙○○並未唆使其殺害被害人
        等語（見原審卷九十年九月十一日審判筆錄），故難認有何積極證據證明被
        告丙○○與丁○○間有殺人之共同犯意聯絡，至為灼然；並參諸然被告丙○○亦堅決否認有何與被告丁○○共同殺人之犯行，復以被告丙○○打探被害
        人行蹤，係為與吳素秋談判，未必即係為殺害被害人，容有其他之可能，另
        參酌被告丁○○於原審亦供稱：其至阿里吊車場埋伏係為找被害人出外與被
        告丙○○談判等情，顯見被告丙○○打探被害人行蹤應係為讓被告丁○○掌
        握被害人行蹤，而順利押出被害人與其談判乙節非虛，依此判斷，亦難遽謂
        被告丙○○與被告丁○○間確有殺人之犯意聯絡及行為分擔，殆無疑義。是
        本案既無積極證據足供認定被告丙○○確有共同殺人之行為，自不得逕行推
        定被告有此部分犯罪行為。
（三）、綜上所述，本院對於證據之取捨，依法既有自由判斷之權，徵諸告訴人之告
        訴理由，或為被告丁○○究係以何手法打開車門所供不一云云，或為被告二
        人之供詞前後矛盾云云，或為被告丙○○所辯違反常情云云，均無積極證據
        足資證明被告二人就殺害吳素秋部分有殺人之犯意聯絡及行為分擔乙端為真
        ，難認告訴人之上開陳述已得確信其為真實之程度，並據為有罪之認定。是
        被告二人之抗辯縱屬虛偽，仍不能以此資為告訴人之陳述應予採信之理由，
        附此敘明。
據上論斷，應依刑事訴訟法第三百六十九條第一項前段、第三百六十四條、第三百六
十八條、第二百九十九條第一項前段，刑法第二百七十一條第一項、第二百四十七條
第一項、第五十一條第四款、第五十五條、第三十七條第一項，罰金罰鍰提高標準條
例第一條前段，判決如主文。
本案經檢察官邱克斌到庭執行職務
中    華    民    國      九十      年      十二      月      十八      日
                                  臺灣高等法院臺南分院刑事第一庭
                                      審判長法官  鄭    文    肅
                                            法官  黃    三    哲
                                            法官  王    浦    傑
右正本證明與原本無異。
如不服本判決，應於判決送達後十日內向本院提出上訴狀，其未敘述理由者並應於提
出上訴狀後十日內向本院補提理由書（應附繕本)。
                                      法院書記官  蔡    振    豐
中    華    民    國      九十      年      十二      月      二十      日
附錄法條：
刑法第三百零二條第一項：私行拘禁或以其他非法方法，剝奪人之行動自由者，處五
            年以下有期徒刑、拘役或三百元以下罰金。
                第三項：第一項之未遂犯罰之。
刑法第二百七十一條第一項：殺人者，處死刑、無期徒刑或十年以上有期徒刑。
刑法第二百四十七條第一項：損壞、遺棄、污辱或盜取屍體者，處六月以上五年以下
                          有期徒刑。
刑法第三百二十條第一項：意圖為自己或第三人不法之所有，而竊取他人之動產者，
                        為竊盜罪，處五年以下有期徒刑、拘役或五百元以下罰金
                        。


司法院資訊處製作；財團法人民間司法改革基金會備份。
